臺灣高雄地方法院刑事判決
111年度原金簡上字第4號
上  訴  人  臺灣高雄地方檢察署檢察官
被      告  王義明



指定辯護人  本院公設辯護人 黃文德     
上列上訴人因被告違反洗錢防制法等案件，不服本院中華民國11
1年6月2日111年度原金簡字第3號第一審刑事簡易判決（聲請簡
易判決處刑案號：110年度偵字第27093號），提起上訴，再據臺
灣橋頭地方檢察署檢察官移送併案審理（111年度偵字第7376號
），本院管轄之第二審合議庭判決如下：
    主  文
上訴駁回。
    事實及理由
一、本案經本院管轄之第二審合議庭審理結果，認原審判決之認
    事、用法、量刑均無不當，應予維持，本案關於事實、證據
    及理由，除證據部分補充「被告王義明於本院審理中之自白
    」以外，其餘均引用如附件一所示第一審簡易判決書（含檢
    察官聲請簡易判決處刑書）記載之事實、證據及理由。另臺
    灣橋頭地方檢察署111年度偵字第7376號移送併辦審理之犯
    罪事實（詳附件二，下稱橋檢併辦意旨書），與本案聲請簡
    易判決處刑書所載犯罪事實相同，本院自應併予審究。
二、證據能力：
    被告以外之人於審判外之陳述，雖不符前4條之規定，而經
    當事人於審判程序同意作為證據，法院審酌該言詞陳述或書
    面陳述作成時之情況，認為適當者，亦得為證據，刑事訴訟
    法第159條之5第1項定有明文。本判決所引各項傳聞證據，
    雖係被告以外之人審判外陳述，然均經檢察官、被告王義明
    （下稱被告）及辯護人於本院審理時同意作為證據（見原金
    簡上卷第93頁），復審酌該等證據方法作成時並無違法不當
    或證明力明顯過低之瑕疵，依前開規定俱有證據能力。
三、檢察官上訴意旨略以：被告係於同一時間、地點提供中華郵
    政股份有限公司帳號0000000-0000000號帳戶（即原審判決
    之帳戶，詳附件一，下稱郵政帳戶）及臺北富邦銀行帳號00
    0000000000號帳戶（下稱富邦帳戶）之資料予詐欺集團成員
    使用，而原審未論及告訴人王文斌遭詐騙後匯款至被告前開
    富邦帳戶之部分（詳後述退併辦部分），此部分與原審裁判
    應屬想像競合犯之關係，為裁判上一罪，而原審未及斟酌審
    判，難認原判決允當，請撤銷原判決，更為適當之判決等語
    。
四、本案據檢察官提起上訴後，臺灣高雄地方檢察署檢察官再以
    111年度偵字第19023、19024號移送併辦意旨（下稱雄檢併
    辦意旨書）略以：被告可預見將金融帳戶交予他人使用，可
    能成為「人頭帳戶」而幫助他人實施財產犯罪之用，且得作
    為對方收受、提領特定犯罪所得使用，提領後會產生遮斷金
    流而難以查緝之效果，仍基於縱其行為幫助他人詐欺取財或
    洗錢亦不違背其本意之不確定故意，於民國110年9月22日前
    之某時，將其所有富邦帳戶資料，提供予真實姓名年籍不詳
    綽號「趙炳清」之詐騙集團成員使用，雙方約定被告可取得
    新臺幣（下同）4,000元之報酬，被告以此方式容任該詐騙
    集團成員使用上開帳戶遂行犯罪。嗣該詐騙集團成員取得上
    開帳戶後，渠等即共同基於意圖為自己不法所有之犯意聯絡
    ，於110年9月17日10時許起，陸續以電話聯絡告訴人王文斌
    ，佯稱係中華電信人員，告知告訴人王文斌積欠電話費，可
    能身分遭到冒用，必須配合檢警辦案云云，致告訴人王文斌
    誤信為真陷於錯誤，依對方指示，於110年9月22日14時38分
    許，至臺南市○○區○○路○段0號合作金庫銀行仁德分行，臨櫃
    匯款32萬元至上開帳戶，該詐騙集團成員旋即指示被告將上
    開詐騙贓款提出，因認被告此部分涉犯刑法第30條第1項前
    段、刑法第339條第1項之幫助詐欺取財、刑法第30條第1項
    前段、洗錢防制法第14條第1項之幫助洗錢罪嫌，並與原審
    部分係想像競合犯關係，為法律上之同一案件，應併案審理
    等語。
五、被告對於前開原審判決、橋檢併辦意旨書及雄檢併辦意旨書
    所載犯罪事實均認罪，而其辯護人則以：被告所為犯行應為
    正犯，而非幫助犯，檢察官上訴理由及雄檢併辦意旨書所載
    犯罪事實之告訴人，與原審判決裁判之告訴人不同，應分論
    併罰，而與原審判決之犯罪事實間無裁判上或實質上一罪關
    係，非屬同一案件。雄檢併辦意旨書所載犯罪事實不為起訴
    效力所及，請求駁回上訴，維持原判決等語，為被告辯護。
六、本院查：　　　
  ㈠關於正犯、幫助犯之區別，係以行為人主觀的犯意及客觀的
    犯行作為標準，詳言之，凡以自己犯罪的意思而參與犯罪，
    無論其所參與者是否犯罪構成要件的行為，皆為正犯；縱以
    幫助他人犯罪的意思而參與犯罪，所分擔者，苟係犯罪構成
    要件（以內）之行為，亦為正犯；祇有出於幫助他人犯罪的
    意思，而參與犯罪構成要件「以外」之行為，始為幫助犯；
    案件起訴後，檢察官認有裁判上一罪關係之他部分事實，函
    請併辦，此項公函非屬訴訟上之請求，目的僅在促使法院之
    注意，法院如併予審判，係適用審判不可分法則所使然，如
    認不成立犯罪或無裁判上一罪關係，自應退還原函請併辦之
    檢察官另行依法偵查，不得據以裁判（最高法院99年度台非
    字第151號判決意旨參照）。
  ㈡駁回上訴之理由：
　⒈檢察官雖上訴稱被告同時提供郵政帳戶及富邦帳戶供不同告
    訴人匯入款項之用，應成立想像競合犯等語。惟查，檢察官
    於聲請簡易判決處刑書之犯罪事實欄中已明確載明「詐欺集
    團成員指示被告將詐騙贓款提出後，於不詳時間地點交付該
    詐欺集團成員收執」等語，此部分亦經被告於偵訊時供述明
    確（見偵字27093號卷第21至22頁），並有被告與詐欺集團
    成員之聊天紀錄佐證（見偵字第27093號卷第23至35頁），
    可證被告已為「提款」「轉交」之詐欺取財及一般洗錢罪之
    構成要件（以內）行為，而非單純僅係提供帳戶幫助他人收
    款之犯罪構成要件「以外」之行為，原審因而對被告論以詐
    欺取財及一般洗錢之共同正犯，檢察官上訴意旨認為被告係
    構成詐欺取財及一般洗錢罪之幫助犯，容有誤會。
　⒉從而，檢察官上訴意旨所示本案詐欺集團成員對告訴人王文
    斌施行詐術，使告訴人王文斌匯款至被告富邦帳戶，再由被
    告提款後交付詐欺集團成員，與原審認定之犯罪事實乃本案
    詐欺集團成員對告訴人羅賢忠施以詐術，使告訴人羅賢忠匯
    款至被告郵政帳戶，再由被告提領後轉交詐欺集團成員，所
    侵害之被害人法益具差異性，2次犯罪行為犯意各別、行為
    互殊，應予分論併罰，並不因詐欺集團成員係同時取得被告
    郵政帳戶及富邦帳戶資料，而影響對於其行為數或所犯罪數
    之認定，自無全部僅論以1個想像競合犯，而認屬同一案件
    之餘地。準此，檢察官上訴意旨執原審就被告係以一交付郵
    政及富邦帳戶而詐騙2名被害人，屬同一案件，而原審未審
    及告訴人王文斌部分為由指摘原判決不當，為無理由，應予
    駁回。　
七、退併辦部分：
  ㈠雄檢移送併辦意旨略以：告訴人王文斌遭詐騙集團詐騙之款
    項，匯款至被告富邦帳戶並遭提領，因認被告涉犯刑法第30
    條第1項、第339條第1項幫助詐欺罪、刑法第30條第1項、洗
    錢防制法第14條第1項之幫助洗錢罪，認與本案為同一案件
    ，而請求一併審判等語（見原金簡上卷第43至45頁）。
  ㈡惟詐欺取財罪乃侵害個人財產法益之犯罪，其罪數應依被害
    人之不同而各自論斷，已如前述。而前揭移送併辦意旨所載
    之告訴人，與本案聲請簡易判決處刑書所載之告訴人並不相
    同，且被告本案所為係詐欺取財及一般洗錢罪，而非幫助犯
    ，自應予分論併罰，是移送併辦部分與本案尚非屬實質上或
    裁判上一罪關係，而非法律上同一案件，未為起訴效力所及
    ，本院自無從併予審理，應退由檢察官另為適法之處理。
據上論斷，應依刑事訴訟法第455條之1第1項、第3項、第368條
、第373條，判決如主文。
本案經臺灣高雄地方檢察署檢察官趙期正聲請簡易判決處刑、臺
灣橋頭地方檢察署檢察官許亞文移送併辦，臺灣高雄地方檢察署
檢察官李佳韻到庭執行職務。
中　　華　　民　　國　　111 　年　　11　　月　　16　　日
                   刑事第十六庭 審判長法　官  詹尚晃
 　　　　　　　　　                   法  官  孫沅孝
 　　　　　　　　　                   法  官  施君蓉
以上正本證明與原本無異。
不得上訴。
中　　華　　民　　國　　111 　年　　11　　月　　16　　日
                                      書記官  陳雅惠
附件一：
              臺灣高雄地方法院刑事簡易判決
111年度原金簡字第3號
聲  請  人  臺灣高雄地方檢察署檢察官
被　　　告　王義明　男　民國00年0月0日生
　　　　　　　　　　身分證統一編號：Z000000000號
　　　　　　　　　　住○○市○○區○○路000巷0號
　　　　　　　　　　居高雄市○○區○○○路0000巷00號1樓
上列被告因詐欺等案件，經檢察官聲請以簡易判決處刑（110年
度偵字第27093號），本院判決如下：
    主  文
王義明共同犯洗錢防制法第十四條第一項之一般洗錢罪，處有期
徒刑伍月，併科罰金新臺幣參萬元，罰金如易服勞役，以新臺幣
壹仟元折算壹日。未扣案之犯罪所得新臺幣肆仟元沒收，於全部
或一部不能沒收或不宜執行沒收時，追徵之。
    事實及理由
一、王義明可預見將金融帳戶提供予他人使用，可能遭利用作為
    詐欺取財犯罪之取款工具；且若受他人指示至金融機構或自
    動付款設備提領不明款項再轉交給他人，並可因而獲得報酬
    之情形，極可能係詐欺者為了收取詐騙所得款項、掩人耳目
    而使用他人帳戶掩飾、隱匿犯罪所得之去向、所在，卻仍為
    日後可獲得之報酬，而基於該結果之發生亦不違背其本意之
    不確定故意，與真實姓名、年籍資料均不詳、自稱「趙炳清
    」之成年人，共同意圖為自己不法之所有，基於詐欺取財及
    掩飾、隱匿詐欺犯罪所得去向、所在之洗錢犯意聯絡，由王
    義明於民國110年9月21日某時，提供其所有之中華郵政股份
    有限公司帳號0000000-0000000號帳戶（下稱本案帳戶）之
    帳號予「趙炳清」，作為被害人匯入遭騙款項之用，並負責
    依「趙炳清」之指示提領本案帳戶內之詐欺所得款項。嗣「
    趙炳清」於110年9月22日9時56分許，以LINE聯絡羅賢忠，
    佯稱其係羅賢忠之外甥蔡晉瑋，急需款項進行投資云云，致
    羅賢忠陷於錯誤，而於同日10時28分許，臨櫃匯款新臺幣（
    下同）25萬至本案帳戶內。「趙炳清」復於同日10時34分許
    起，指示王義明自本案帳戶臨櫃領取29萬、操作自動付款設
    備領取5萬6,000元（總計34萬6,000元，逾25萬元部分尚無
    積極證據證明亦為犯罪所得），王義明遂依指示接續於同日
    11時18分許、11時23分許完成領款，並於同日11時33分許將
    上開款項交付予「趙炳清」，王義明因而取得報酬4,000元
    ，並與「趙炳清」共同詐得財物及掩飾、隱匿詐欺犯罪所得
    之去向、所在。
二、上開犯罪事實，業據被告王義明於本院審理中坦承不諱（見
    本院卷第33頁），核與證人即告訴人羅賢忠警詢中之證述大
    致相符（見警卷第7至10頁），並有本案帳戶之開戶基本資
    料及客戶歷史交易清單、告訴人提供之郵政匯票申請書、監
    視器畫面擷圖、LINE對話紀錄擷圖在卷可佐（見警卷第12至
    14、17、24至25頁、本院卷第37至51頁）。足認被告上開任
    意性之自白與事實相符，堪以採信。綜上，本案事證明確，
    被告上開犯行均堪認定，應依法論科。
三、論罪科刑
  ㈠核被告所為，係犯刑法第339條第1項之詐欺取財罪及洗錢防
    制法第14條第1項之一般洗錢罪。至被告提出之LINE對話紀
    錄，其雖有與「趙炳清」、「李建川」進行對話（見偵卷第
    23至43頁），惟尚無法排除係由「趙炳清」以一人分飾多角
    之方式，聯繫被告、對告訴人實施詐術及向被告收款之可能
    ，是依本案卷證資料，尚乏積極具體證據足認實行詐欺正犯
    有3人以上，依罪證有疑利於被告之原則，自難以刑法第339
    條之4第1項第2款之三人以上共同詐欺取財罪相繩，併予敘
    明。
  ㈡被告與「趙炳清」間就上開犯行有犯意聯絡及行為分擔，應
    論以共同正犯。又被告不僅提供本案帳戶帳號予「趙炳清」
    使用，猶進一步領取犯罪所得贓款，該提款行為顯已屬詐欺
    取財罪及一般洗錢罪之構成要件行為，此與單純提供銀行帳
    戶之帳號予他人，而未參與提領款項之幫助犯迥異，聲請意
    旨認被告所為僅成立幫助犯，自有未當，應予指明。
  ㈢被告以一提供本案帳戶帳號予「趙炳清」使用，並依指示提
    領款項之行為，同時觸犯上開二罪名，為想像競合犯，應依
    刑法第55條規定，從一重之一般洗錢罪處斷。
  ㈣被告於本院審理中已自白涉犯一般洗錢之犯行，應依洗錢防
    制法第16條第2項規定，減輕其刑。
  ㈤爰以行為人之責任為基礎，審酌被告非無謀生能力，竟不思
    循正當管道取得財物，明知詐欺案件對社會危害甚鉅，竟仍
    為本案犯行，造成告訴人受有財產損害，且增加司法單位追
    緝之困難而助長犯罪歪風，所為實不足取。惟念被告犯後終
    能坦承犯行（符合洗錢防制法第16條第2項之部分，不予重
    複評價），又考量被告自陳之犯罪動機、提供1個金融帳戶
    帳號的犯罪手段與情節、造成告訴人1人遭詐騙之金額合計2
    5萬元；兼衡被告自述之教育程度、家庭狀況及其於偵查中
    自陳之經濟生活狀況（因涉及被告個人隱私，不予揭露，詳
    被告警詢筆錄受詢問人欄、本院卷第33頁之記載），及如臺
    灣高等法院被告前案紀錄表所示之未曾經法院論罪科刑之前
    科素行等一切情狀，量處如主文所示之刑，並就罰金部分諭
    知易服勞役之折算標準。
四、沒收
  ㈠被告於本院審理中自承有因提供本案帳戶帳號及提領款項而
    獲利4,000元等語（見本院卷第29至31頁），故未扣案之4,0
    00元為被告犯本案之犯罪所得，應依刑法第38條之1第1項前
    段、第3項規定宣告沒收，並於全部或一部不能沒收時，追
    徵之。
  ㈡洗錢防制法第18條第1項固規定「犯第14條之罪，其所移轉、
    變更、掩飾、隱匿、收受、取得、持有、使用之財物或財產
    上利益，沒收之；犯第15條之罪，其所收受、持有、使用之
    財物或財產上利益，亦同。」，惟該條文並無「不問屬於犯
    罪行為人與否」之絕對義務沒收要件，當以屬於犯罪行為人
    者為限（即實際管領者），始應沒收。查被告於本院審理中
    供稱：我把本案帳戶裡面的錢領出來後都交給「趙炳清」等
    語（見本院卷第27頁），且依卷內現有事證，亦查無被告有
    因提領行為而獲取除上開4,000元以外可歸屬於被告之財物
    或財產上利益，是本案尚無應依洗錢防制法第18條第1項規
    定宣告沒收之不法利得。
五、應依刑事訴訟法第449條第1項、第3項、第450條第1項、第4
    54條第1項，洗錢防制法第14條第1項、第16條第2項，刑法
    第11條、第28條、第339條第1項、第55條、第42條第3項前
    段、第38條之1第1項前段、第3項，刑法施行法第1條之1第1
    項，逕以簡易判決處刑如主文。
六、如不服本件判決，得自收受判決之日起20日內，向本院提起
    上訴狀，上訴於本院管轄之第二審地方法院合議庭。
本案經檢察官趙期正聲請以簡易判決處刑。
中　　華　　民　　國　　111 　年　　6 　　月　　2 　　日
                  高雄簡易庭    法  官  王雪君
以上正本證明與原本無異。
如不服本判決，應於判決送達之日起20日內向本院提出上訴書狀
。
中　　華　　民　　國　　111 　年　　6 　　月　　7 　　日
                                書記官  蔡靜雯
附錄論罪科刑法條：
洗錢防制法第14條
有第二條各款所列洗錢行為者，處7年以下有期徒刑，併科新臺
幣5百萬元以下罰金。
前項之未遂犯罰之。
前二項情形，不得科以超過其特定犯罪所定最重本刑之刑。
刑法第339條第1項
意圖為自己或第三人不法之所有，以詐術使人將本人或第三人之物交付者，處五年以下有期徒刑、拘役或科或併科五十萬元以下罰金。　　　　　　　　　　　　　　　　　　　　　　　　　

附件二：　　　　
臺灣橋頭地方檢察署檢察官移送併辦意旨書
                                     111年度偵字第7376號
　　被　　　告　王義明　男　49歲（民國00年0月0日生）
　　　　　　　　　　　　住○○市○○區○○路000巷0號
　　　　　　　　　　　　居高雄市○○區○○○路0000巷00號
　　　　　　　　　　　　　1樓
　　　　　　　　　　　　國民身分證統一編號：Z000000000號
上列被告因詐欺案件，應與貴院審理之111年度原金簡字第137號
案件併案審理，茲將犯罪事實、證據、所犯法條及併案理由分述
如下：
        犯罪事實：
一、王義明可預見提供所申辦之金融機構帳戶作為詐欺集團成員
    詐欺取財供被害人匯款使用，並進而依指示持所提供帳戶之
    提款卡及密碼前往領取款項後交付，將使被害人贓款流入詐
    欺集團掌控以致去向不明，仍於民國110年9月22日前某時許
    ，將其所申辦之中華郵政帳號000-00000000000000號帳戶(
    下稱本案帳戶)之存摺封面、提款卡，提供予真實姓名年籍
    不詳、通訊軟體Facebook暱稱「趙炳清」之人及其所屬之詐
    欺集團成員使用，而與「趙炳清」及其所屬之詐欺集團成員
    共同意圖為自己不法之所有，基於三人以上共同詐欺取財及
    洗錢之犯意聯絡，由詐欺集團不詳成員，於110年9月22日9
    時56分許，以通訊軟體Line撥打電話予羅賢忠，佯裝為羅賢
    忠之外甥，謊稱投資需要資金，致羅賢忠陷於錯誤，因而於
    同日10時28分許，匯款新臺幣(下同)25萬元致本案帳戶，王
    義明復依「趙炳清」指示，於同日11時18分至23分許，至高
    雄市○○區○○路00號左營郵局，先臨櫃提領29萬元後，再至自
    動櫃員機提領5萬6000元，復將領得之現金34萬6000元(超過
    25萬元部分，尚無證據證明與本案有關)攜至高雄市○○區○○
    路00號前，轉交予真實姓名年籍不詳之男子，而隱匿該等款
    項真正之去向。嗣羅賢忠發覺受騙，報警處理，因而查悉上
    情。 
二、案經羅賢忠訴由高雄市政府警察局左營分局報告偵辦。
      　證據並所犯法條
一、證據：
(一)被告王義明於警詢中之供述。
(二)證人即告訴人羅賢忠於警詢中之證述。
(三)內政部警政署反詐騙諮詢專線紀錄表、高雄市政府警察局第
    二分局鼎山派出所受理各類案件紀錄表、受理案件證明單、
    受理詐騙帳戶通報警示簡便格式表各1份。
(四)本案帳戶客戶基本資料、客戶歷史交易清單、被告至左營郵
    局臨櫃提領及自動櫃員機監視器影像、沿路監視器影像擷圖
    各1份
二、所犯法條：核被告王義明所為，係犯刑法第339條之4第1項
    第2款之3人以上共同詐欺取財、洗錢防制法第14條第1項之
    一般洗錢等罪嫌，被告與「趙炳清」及所屬詐欺集團成員間
    ，就本案犯行有犯意聯絡及行為分擔，請論以共同正犯。
三、併案理由：被告前因詐欺案件，經臺灣高雄地方檢察署檢察
    官於111年3月11日以110年度偵字第27093號案件聲請簡易判
    決處刑，現由貴院（守股）以111年度金簡字第137號審理中
    ，有該案聲請簡易判決處刑書、本署刑案資料查註紀錄表在
    卷可參。本件同一被告所涉相同罪嫌，與上開案件之犯罪事
    實相同，為同一案件應予併案審理。
此　致
臺灣高雄地方法院
中　　華　　民　　國　 111　　年　　6 　　月　　 2　　日
                              檢 察 官    許  亞  文
附錄本案所犯法條全文 
刑法第339條之4
犯第三百三十九條詐欺罪而有下列情形之一者，處一年以上七年
以下有期徒刑，得併科一百萬元以下罰金：
一、冒用政府機關或公務員名義犯之。
二、三人以上共同犯之。
三、以廣播電視、電子通訊、網際網路或其他媒體等傳播工具，
    對公眾散布而犯之。
前項之未遂犯罰之。　
洗錢防制法第14條
有第二條各款所列洗錢行為者，處七年以下有期徒刑，併科新臺
幣五百萬元以下罰金。
前項之未遂犯罰之。
前二項情形，不得科以超過其特定犯罪所定最重本刑之刑。